【裁判字號】    89,上更(一),301
【裁判日期】    890926
【裁判案由】    偽造有價證券
【裁判全文】
臺灣高等法院高雄分院刑事判決                八十九年度上更(一)字第三一號
    上  訴  人  台灣屏東地方法院檢察署檢察官
    被      告  丙○○
    指定辯護人  本院公設辯護人  李佩娟
右上訴人因被告偽造有價證券案件，不服臺灣屏東地方法院八十六年度訴字第一四
六號中華民國八十七年二月十八日第一審判決（起訴案號：臺灣屏東地方法院檢察署
八十六年度偵字第八五八０號），提起上訴，判決後經最高法院發回更審，本院判決
如左：
      主      文
原判決撤銷。
丙○○意圖供行使之用，而偽造有價證券，處有期徒刑壹年陸月，緩刑貳年。
偽造「甲○○」、「乙○○」共同簽發之發票日民國八十二年十二月三日，面額為新
臺幣參拾壹萬貳仟元，票號：Ｎ0000000號本票壹紙及偽造之「甲○○」印章
壹枚均沒收。
      事      實
一、丙○○邀集自民國（下同）八十二年十一月十八日起，至八十七年六月十八日止
    ，每月三日、十八日開標之三千元民間互助會，共一百十一會，甲○○以其女兒
乙○○名義參加二會，甲○○於八十二年十二月三日（第一次開標）以一千二百
    元之標息得標後，甲○○續繳至四十一次會款，無法繼續繳納會款，嗣甲○○於
    八十六年二月十日間亡故，會首丙○○不甘損失，竟意圖供行使之用，於八十六
    年三月間，在屏東縣萬巒鄉○○村○○路一○六之五號陳蜜珍住處，託不知情之
    陳蜜珍偽造發票人「甲○○」、「乙○○」共同簽發之發票日民國八十二年十二
    月三日，面額為新臺幣參拾壹萬貳仟元，票號：Ｎ0000000號本票壹紙，
    丙○○並委託不知情之刻印店人員偽造「甲○○」印章一枚，蓋於該偽造之本票
    上，嗣由丙○○持向臺灣屏東地方法院聲請本票准許強制執行，經臺灣屏東地方
    法院於八十六年三月二十八日以八十六年度票字第二００九號民事裁定准許對乙○○強制執行，因執行無效果，竟於八十六年七月二十九日向台灣屏東地方法院
    檢察署對乙○○提出詐欺告訴，經檢察官不起訴處分，並就丙○○偽造有價證券
    罪嫌分案偵查。
二、案經台灣屏東地方法院檢察署檢察官自動檢舉偵查起訴。
      理      由
一、訊據被告丙○○矢口否認有偽造有價證券之犯行，辯稱：甲○○以其女乙○○名
    義參加二會，甲○○於八十二年十二月三日以一千二百元標得會款後，與其女兒
    乙○○持該本票向我收取標得之會款，該本票是甲○○託陳蜜珍寫的，我並未偽
    造甲○○、乙○○名義之本票云云。經查：
  (一)被害人乙○○堅決否認有與其母甲○○託陳蜜珍書寫本票，或與其母甲○○同
      至被告丙○○住處收取得標款，且被害人乙○○於偵查中當庭所書寫之字跡與
      其答辯狀及扣案本票、被告丙○○提出互助會單，經檢察官送內政部警政署刑
      事警察局鑑定結果，扣案本票之字跡與被害人乙○○之字跡不同，而與被告丙○○提出互助會單上字跡相符，有該局八十六年十月十五日刑鑑字第六九六０
      號鑑驗通知書附卷可稽，足見扣案本票並非被害人乙○○所簽發無疑。嗣證人
      陳蜜珍於原審陳稱：互助會單係會首丙○○託我書寫，扣案本票是甲○○託我
      填寫云云，惟證人陳蜜珍於原審先證稱：「本票是甲○○拿來叫我寫的，印章
      也是甲○○拿來蓋上的，甲○○稱此會是他女兒（乙○○）的會，但人在台中
      所以才叫我一併寫上（乙○○）」；嗣又稱：「（本票寫完後如何處理？）由
      甲○○持向會首收取會款，我也有看到乙○○與其母一起去收會款。」（見原
      審卷第十八、十九頁）而於本院前審改稱：「我只幫她寫，沒有幫她蓋印章，
      （寫好後）只看到她走進會頭家。」、「（問：有無看到會頭拿錢給甲○○？
      ）答：她們在會頭家，我不知道。」（見本院前審八十七年五月十五日訊問筆
      錄）證人陳蜜珍於原審先稱乙○○人在台中，又稱其看到乙○○與其母一起去
      收會款，而於本院前審改稱未看到；是證人陳蜜珍之證詞先後矛盾，前後不一
      ；且與被告偵查中供稱：「．．．她（甲○○）便帶乙○○來我家，由我拿會
      款給被告，被告並簽發本票給我。」（見偵查卷第十六頁）之情節有間，顯難
      採信；況乙○○並非不識字，既與其母甲○○同往收取得標款，何須委託證人
      陳蜜珍代為簽發本票？是被害人乙○○指證，堪以採信。
  (二)又被告丙○○於偵查中稱：甲○○於八十二年十二月三日以一千二百元得標後
      ，甲○○、乙○○來拿得標款時交付本票，甲○○標到後，隔月起便沒有再繳
      會款（見偵查卷第十五頁）；而於本院前審改稱：甲○○以其女兒乙○○名義
      參加二會，得標後該二會（一死會、一活會）均繳至第四十一會（見本院前審
      八十七年五月十五日訊問筆錄）。被告丙○○前後供述不一，已難採信，且被
      告所邀集該互助會自八十二年十一月十八日起，至八十七年六月十八日止，每
      月三日、十八日開標之三千元民間互助會，共一百十一會，有互助會單可按，
      無論依被告偵查中供述，甲○○於八十二年十二月三日得標，並簽發系爭本票
      作為日後繳納死會會款，則其應繳死會一百零九次，共計三十二萬七千元，或
      依本院調查時供述甲○○繳至第四十一會（八十四年八月三日），則甲○○應
      繳死會七十次，合計二十一萬元，均核與扣案本票面額三十一萬二千元不符；
      況民間互助會得標會員簽發本票繳死會會款，均按活會會員數分別簽發交會首
      向活會收取會款，被告丙○○所辯甲○○一次簽發總額，亦與常情不符，所辯
      殊無足取。
  (三)又如甲○○於八十二年十二月三日得標後簽發扣案本票，不論甲○○於得標後
      ，隔月起未繳納會款或繳至第四十一會（八十四年八月三日），被告丙○○何
      以遲至甲○○死後始持該本票聲請強制執行，且於八十四年九月間向被害人乙○○催討會款時，何以未告知本票之事，益徵該本票係甲○○死後，被告丙○○不甘損失，才於八十六年三月間意圖供行使之用而偽造本票。
    綜上所述，被告丙○○所辯與證人陳蜜珍所為證言，無非卸責與迴護之詞，均不
    足採信，本件事證明確，其犯行堪以認定。
二、核被告丙○○意圖供行使之用而偽造他人名義簽發本票之行為，係犯刑法第二百
    零一條第一項之偽造有價證券罪。被告丙○○委託不知情之陳蜜珍偽開本票，及
    委託不知情之刻印店偽造「甲○○」印章，為間接正犯。其偽造甲○○印章、印
    文係偽造本票之階段行為，而行使偽造有價證券之低度行為應為偽造有價證券之
    高度行為所吸收，均不另論罪，僅論以偽造有價證券罪。其以一行為同時偽造發
    票人「甲○○」、「乙○○」二人共同簽發本票，侵害二個法益，為想像競合犯
    ，從一偽造有價證券罪處斷。又公訴人雖未就被告丙○○委託不知情之刻印店人
    員偽造「甲○○」印章部分犯行起訴，惟此部分與起訴部分為實質上一罪，為起
    訴效力所及，本院自得併予審理。又被告丙○○係因甲○○積欠會款，且於八十
    六年二月間死亡，催討無門，不甘損失，致觸刑章，並未因而獲得不法利益，其
    犯罪情狀尚可憫恕，倘科以法定最輕刑之三年有期徒刑，衡之常情，猶嫌過重，
    爰依刑法第五十九條規定減輕其刑。
三、原審以不能證明被告丙○○犯罪，諭知無罪之判決，尚有未洽，檢察官上訴意旨
    ，指摘原審判決諭知被告丙○○無罪不當，為有理由，自應由本院將原判決撤銷
    改判。審酌被告丙○○因甲○○積欠會款，且於八十六年二月間死亡，催討無門
    ，不甘損失，才偽簽死會會員之本票而致觸刑章，其並未因而獲得實質利益，且
    其並無前科，教育程度不高，因甲○○積欠會款亡故，而出此下策，並未獲得不
    法利益，及偽造有價證券，妨害票據交易安全，犯後否認犯行等一切情狀，從輕
    量處有期徒刑一年六月。至扣案偽造「甲○○」、「乙○○」共同簽發之發票日
    民國八十二年十二月三日，面額為新臺幣參拾壹萬貳仟元，票號：Ｎ00000
    00號本票壹紙，應依刑法第二百零五條宣告沒收。被告丙○○所偽刻之「甲○○」印章一枚雖未扣案，但無證據證明其滅失，仍應依刑法第二百十九條規定宣
    告沒收。至被告丙○○偽造本票上「乙○○」之署押及「甲○○」之署押、印文
    ，因其偽造之上開本票已諭知沒收，自為前開沒收效力所及，故不另為沒收之諭
    知。
四、查被告丙○○並無前科未曾受有期徒刑以上刑之宣告，此有臺灣屏東地方法院檢
    察署刑案資料查註記錄表及本院前科表可稽，其係因甲○○積欠會款，且於八十
  六年二月間死亡，催討無門，不甘損失，致觸刑章，並未因而獲得不法利益，其
    係鄉下婦人教育程度有限知識不高，其經此次偵、審程序及判刑教訓，當知所警
    惕而無再犯之虞，本院認其所宣告之刑，以暫不執行為適當，爰併予宣告緩刑貳
    年，以啟自新。
據上論結，應依刑事訴訟法第三百六十九條第一項前段、第三百六十四條、第二百九
十九條第一項前段，刑法第二百零一條第一項、第五十五條、第五十九條、第七十四
條第一款、第二百零五條、第二百十九條，罰金罰鍰提高標準條例第一條前段，判決
如主文。
本案經檢察官林應華到庭執行職務。
中    華    民    國     八十九     年       九       月     二十六     日
                              臺灣高等法院高雄分院刑事第八庭
                                  審判長法官  郭雅美
                                        法官  洪兆隆
                                        法官  張盛喜
右正本證明與原本無異。
如不服本判決，應於判決送達後十日內向本院提出上訴狀，其未述理由者並應於提
出上訴狀後十日內向本院補提理由書（應附繕本)。
                                      書記官  鄭翠芬
中 華    民    國     八十九     年       九       月     二十七     日
附論罪科刑法條：
刑法第二百零一條
意圖供行使之用，而偽造、變造公債票，公司股票或其他有價證券者，處三年以上十
年以下有期徒刑，得併科三千元以下罰金。
行使偽造、變造之公債票、公司股票或其他有價證券或意圖供行使之用收集或交付於
人者，處一年以上七年以下有期徒刑，得併科三千元以下罰金。
                                                                        Ｂ


司法院資訊處製作；財團法人民間司法改革基金會備份。
